臺北高等行政法院判決　　　　　　　　　　　九十一年度訴字第三六二二號
　　　　　　　　　　　　　　　.
　　原　　　告　甲○○
　　輔　佐　人　乙○○
　　被　　　告　勞工保險局
　　代　表　人　廖碧英總經理.
　　訴訟代理人　丙○○
　　　　　　　　丁○○
右當事人間因勞保事件，原告不服行政院勞工委員會中華民國九十一年八月七日勞訴
字第○○二○一五九號訴願決定，提起行政訴訟。本院判決如左：
    主  文
原告之訴駁回。
訴訟費用由原告負擔。
    事  實
一、事實概要：緣高雄區漁會被保險人即原告以左手大拇指前端指骨截肢併右腳趾移
    植術後，於民國（下同）九十年九月四日（被告收文日期）申請普通傷害殘廢給
    付。案經被告審查，以其係於七十六年六月七日受傷並於截肢後成殘，所請已逾
    二年請求權時效，乃於九十年十月十七日以九十保給字第六○三二○八五號書函
    ，依勞工保險條例第三十條規定，否准所請給付。原告不服，申請審議，遭審定
    駁回，提起訴願，亦遭決定駁回，遂提起本件行政訴訟。
二、兩造聲明：
  (一)原告聲明：訴願決定、審議審定及原處分均撤銷。被告應核付原告普通傷害殘廢
  　　　　　　給付 。
  (二)被告聲明：駁回原告之訴。
三、兩造之爭點：原告以左手大拇指前端指骨截肢併右腳趾移植，申請普通傷害殘廢
    給付，是否已逾二年請求權時效？
  (一)原告主張之理由：
    1.原告於七十六年六月七日絞傷左手拇指，於同日住院基隆長庚醫院，經左手大
    　拇指前端指骨截肢，約隔八個後，於七十七年二月二十六日至林口長庚醫院行
    　右腳趾移植術後，因原告家住高雄旗津，路途遙遠，無法再回台北長庚醫院繼
    　續治療。返家休養時大多就近在旗津醫院治療，平常仍然酸、抽痛、麻等現象
    　，如有不舒服就依醫師所開之藥方至西藥房買藥膏或至中藥房買中藥熬湯服用
　　　。原告為證實有繼續到醫院敷傷治療，乃前往原旗津醫院（現改由高雄阮綜合
　　　醫院經營）查詢病歷資料，該院稱原旗津醫院之年久病歷並未保存，無法提法
　　　提供病歷資料診斷書。而該院亦告知，以前是用勞保門診單看診，可請被告自
　　　行查以前門診單檔案可知。
    2.勞工保險條例第五十三、五十四條規定，治療終止，症狀固定，再行治療仍不
      能期待其治療效果之狀態。本案迄今雖已超過二年之治療時間，若當初原告還
      在治療，症狀仍未固定，且傷勢仍未完全痊癒（被告並未指定傷病治療於何醫
      院或治療時間長短），亦不符合上述請領殘廢給付規定。原告為追蹤治療，於
      九十年五月十四日再前往高雄長庚醫院門診（有病歷資料附卷可稽），經醫師
      認定症狀固定，無法復原，並告知原告如需診斷證明書須回原就診開刀醫院開
      據殘廢診斷書，於是原告才於九十年八月二十一日至台北長庚醫院認殘。
    3.惟查被告於八十八年保給簡字第三一○六五八五四號函楊幸助案，與本案情形
      完全相似，該案受傷初診時間比本案更久（事故日為六十六年四月十五日，認
      殘日為八十八年十月八日），為何同病相憐之兩案件，他案可追溯請領，而本
      案被告就以逾二年請領時效而不予給付。依憲法第七條規定，中華民國人民不
      分宗教、黨派、男女在法律上一律平等。行政程序法第六條規定，行政行為，
      非有正當理由不得為差別待遇。本案依平等原則，應准原告之申請。據被告述
      ：「殘廢程度之認定係屬醫學領域，應視個案之情形而做不同之認定，不可一
      概而論，自不得援引比照適用」等語。然若兩案有所不同，被告應明確分析，
      否則原告無法心服。
    4.原處分、審議審定與訴願決定所述，皆屬欺詐弱勢勞工之手段：
      (1)若原告發生傷痛時（當時皆用勞保住院或門診單），於住院期間皆曾向被告
        請領傷病住院期間工資補償，被告應一清二楚。在一、二十年前勞工不知勞
        保之規範，亦不知參加勞保有何福利。當勞工發生傷病時，最需人補助時，
        被告竟視無其事，不告不理，未告知最基本之保障及各項福利，此官僚作風
        為勞工所垢病，是而人稱沒有服務之保險為勞工保險。
      (2)原告當時受傷，左手大拇指截肢，再經腳趾移植重建手術，其時原告曾請教
        治療醫師有關重建手術後該大拇指之復原可能，據醫師答稱：「光是手指截
        肢復原快，但如經過腳移植重建手術，則需要很長的時間復健及治療才能看
        到成果。」因此，原告抱著一線希望而到處求醫治療，經過長時間而見無好
        轉可能，始於九十年八月二十一日認殘。按「領取保險給付請求權，自得請
        領之日起，因二年間不行使而消滅。」原告自得請領之日起即九十年八月二
        十一日認殘日起至今，仍未超過二年請領時效。
  (二)被告主張之理由：
    1.按「領取保險給付之請求權，自得請領之日起，因二年間不行使而消滅。」「
      被保險人因普通傷害或罹患普通疾病，經治療終止後，如身體遺存障害，適合
      殘廢給付標準表規定之項目，並經保險人自設或特約醫院診斷為永久殘廢者，
      得按其平均月投保薪資，依同表規定之殘廢等級及給付標準，一次請領殘廢補
      助費．．．。」勞工保險條例第三十條第一項及第五十三條第一項定有明文。
      又「本條例第五十三條第一項及第五十四條第一項所稱治療終止，指被保險人
      罹患之傷病，經治療後，症狀固定，再行治療仍不能期待其治療效果之狀態。
      」「依本條例第五十三條及第五十四條規定，請領殘廢給付者，以全民健康保
      險特約醫院或診所診斷為永久殘廢或永不能復原之當日為本條例第三十條所定
      得請領之日」為勞工保險條例施行細則第七十七條及第七十八條所明定。另「
      被保險人因遭遇傷害或罹患疾病，並未經指定醫院治療而成永久殘廢者，經過
      二年始向指定醫院請求發給殘廢診斷書申領殘廢給付，其時效之起算日期，應
      自實際殘廢之翌日起算。又被保險人因傷病在非指定醫院治療終止，並確定為
      永久殘廢而延至二年後再向指定醫院請求開具殘廢診斷書，據以請領殘廢給付
      ，其時效起算日期，應自實際治療終止確定殘廢之翌日起算。」為前勞工行政
      中央主管機關內政部五十七年六月十一日臺內社字第二七五○○二號函釋有案
      。
    2.本案原告以左手大拇指前端指骨截肢併右腳趾移植術後，於九十年九月四日申
　　　請普通傷害殘廢給付。據財團法人長庚紀念醫院九十年八月二十一日出具之殘
　　　診斷書之記載略以：「於七十六年六月七日絞傷左手拇指，左手大拇指前端指
　　　骨截肢經右腳趾移植，於七十六年六月七日住院基隆長庚，七十七年二月二十
　　　六日再往台北林口長庚，七十七年二月二十六日至九十年八月二十一日共門診
　　　二次」。復依被告向原告就診之長庚醫院調閱病歷資料並函詢該院有關原告所
　　　患行移植手術後多久可審定成殘，該院於九十年十月十一日出具病患診療資料
　　　摘錄表，載略以：「大拇指截肢，雖經腳趾移植重建，但功能未能復原，因此
　　　可認定截肢後即已殘廢。」等語，被告乃以原告所患於七十六年截肢手術後即
　　　可審定成殘，惟其遲至九十年九月四日始申請殘廢給付，因已逾二年請求權時
　　　效，否准原告殘廢給付之申請，揆諸前揭規定，要屬於法有據。
    3.原告雖訴稱，其於大拇指截肢手術治療一段時間後，因路途遙遠並未再前往原
      就診之基隆長庚醫院治療，但返家休養時大部份在旗津醫院治療，又所患平常
      仍會抽痛，有時則至西藥房或中藥房買藥服用，是症狀尚未固定。又另案被保
      險人楊幸助案與其情形類似，受傷期間更久，卻予給付，依平等原則亦應比照
      其他類似案例予以給付云云。惟查，依前揭前勞工行政中央主管機關內政部五
      十七年六月十一日臺內社字第二七五○○二號函釋，被保險人因遭遇傷害或罹
      患疾病，並未經指定醫院治療而成永久殘廢者，經過二年始向指定醫院請求發
      給殘廢診斷書申領殘廢給付，其時效之起算日期，應自實際殘廢之翌日起算。
      且依其原就診之長庚醫院出具之病患診療資料摘錄表示可認定原告截肢後即已
      殘廢，則原告於七十六年六月七日受傷，其傷後左手大拇指前端指骨截肢，於
      當時治療後，已達症狀固定，再行治療仍不能期待其治療效果之狀態，即已治
      療終止，已造成永久殘廢可審定成殘，故原告所患自實際治療終止確定殘廢之
      翌日起，即已立於可得請領殘廢給付之地位，惟其遲至九十年九月四日始提出
      殘廢給付申請，自已逾法定之二年請求權時效。復查，殘廢狀況及程度之認定
      係屬醫學專業領域之判斷，應視個案之情形予以審酌判斷，不能一概而論，自
      不得援引比照適用。是被告所為核定，並無違法或不當。
    理  由
一、按「領取保險給付之請求權，自得請領之日起，因二年間不行使而消滅。」、「
    被保險人因普通傷害或罹患普通疾病，經治療終止後，如身體遺存障害，適合殘
    廢給付標準表規定之項目，並經保險人自設或特約醫院診斷為永久殘廢者，得按
    其平均月投保薪資，依同表規定之殘廢等級及給付標準，一次請領殘廢補助費．
    ．．．。被保險人領取普通傷病給付期滿，或其所患普通傷病經治療一年以上尚
    未痊癒，如身體遺存障害，適合殘廢給付標準表規定之項目，並經保險人自設或
    特約醫院診斷為永久不能復原者，得比照前項規定辦理。」勞工保險條例第三十
    條第一項及第五十三條分別定有明文。次按「本條例第五十三條第一項及第五十
    四條第一項所稱治療終止，指被保險人罹患之傷病，經治療後，症狀固定，再行
    治療仍不能期待其治療效果之狀態。」、「依本條例第五十三條及第五十四條規
    定，請領殘廢給付者，以全民健康保險特約醫院或診所診斷為永久殘廢或永不能
    復原之當日為本條例第三十條所定得請領之日」復為勞工保險條例施行細則第七
    十七條及第七十八條所明定。另「被保險人因遭遇傷害或罹患疾病，並未經指定
    醫院治療而成永久殘廢者，經過二年始向指定醫院請求發給殘廢診斷書申領殘廢
    給付，其時效之起算日期，應自實際殘廢之翌日起算。又被保險人因傷病在非指
    定醫院治療終止，並確定為永久殘廢而延至二年後再向指定醫院請求開具殘廢診
    斷書，據以請領殘廢給付，其時效起算日期，應自實際治療終止確定殘廢之翌日
    起算。」亦為前勞工行政中央主管機關內政部五十七年六月十一日臺內社字第二
    七五○○二號函釋在案。揆諸勞工保險殘廢給付上開規定之立法意旨，尚無違背
    ，該項函釋應予適用。
二、本件原告係高雄區漁會被保險人，於七十六年六月七日絞傷左手拇指，於同日至
    基隆長庚醫院住院，經左手大拇指前端指骨截肢，約隔八個後，於七十七年二月
    二十六日至林口長庚醫院行右腳趾移植手術，原告乃以其左手大拇指前端指骨截
    肢併右腳趾移植為由，於九十年九月四日，檢具長庚醫院九十年八月二十一日出
    具同日審定成殘之殘廢診斷書為證，向被告申請普通傷害殘廢給付。案經被告審
    查，以其係於七十六年六月七日受傷並於截肢後成殘，所請已逾二年請求權時效
    ，乃於九十年十月十七日以九十保給字第六○三二○八五號書函，依勞工保險條
    例第三十條規定，否准所請給付。原告不服，申請審議，遭審定駁回，提起訴願
    ，亦遭決定駁回等情，有勞工保險給付申請書、殘廢診斷書、被告上開函、勞工
    保險監理委員會審議勞工保險爭議事項審定書及行政院勞工委員會訴願決定書等
    附卷可稽，且為兩造所不爭執，堪信為真實。
三、原告不服訴願決定，起訴意旨略以：原告於七十六年六月七日絞傷左手拇指後，
    經左手大拇指前端指骨截肢及右腳趾移植術後，據醫師稱：「手指截肢復原快，
    但如經腳移植重建手術，則需要很長時間復健及治療才能看到成果」。又因原告
    家住高雄旗津，路途遙遠，無法再回台北長庚醫院繼續治療。返家休養時就近在
    旗津醫院治療，或在藥房買藥服用，傷處仍會疼痛，未完全痊癒，症狀仍未固定
    ；原告為追蹤治療，於九十年五月十四日前往高雄長庚醫院門診，經醫師認定症
    狀固定，無法復原，原告方於九十年八月二十一日至台北長庚醫院審定成殘；另
    其他案例如楊幸助案，與本案情形完全相似，該案受傷初診時間較本案更久（事
    故日為六十六年四月十五日，認殘日為八十八年十月八日），為何他案可追溯請
    領，而對本案原告竟以逾二年時效而不予給付，基於平等原則，應准原告之申請
    ，再勞工發生傷病，最需人補助時，被告竟未告知最基本之保障及各項福利顯有
    未周，是原告請領本件殘廢給付自九十年八月二十一日認殘日起算，並未超過二
    年請領時效云云。
四、查原告申請本件殘廢給付時，所檢具之長庚醫院九十年八月二十一日出具之殘廢
    診斷書之記載略以：原告於七十六年六月七日絞傷左手拇指，左手大拇指前端指
    骨截肢經右腳趾移植，於七十六年六月七日住院基隆長庚，七十七年二月二十六
    日再往台北林口長庚，七十七年二月二十六日至九十年八月二十一日共門診二次
    等情。次查被告向原告就診之長庚醫院調閱病歷資料並函詢該院有關原告所患行
    移植手術後多久可審定成殘等情，該院於九十年十月十一日函附病患診療資料摘
    錄表，依該表明載：「大拇指截肢，雖經腳趾移植重建，但功能未能復原，因此
    可認定截肢後即已殘廢。」等語，被告綜合上情，加以審查，認定原告所患於七
    十六年於長庚醫院為截肢手術後即可審定成殘，惟其遲至九十年九月四日始申請
    殘廢給付，因已逾二年請求權時效，否准原告申請，揆諸前揭規定，要屬於法有
    據。
五、原告主張其於大拇指截肢手術治療一段時間後，因路途遙遠並未再前往原就診之
    基隆長庚醫院治療，但返家休養時大部份在旗津醫院治療，又所患平常仍會抽痛
    ，有時則至西藥房或中藥房買藥服用，是症狀尚未固定云云；但查依前揭前勞工
    行政中央主管機關內政部五十七年六月十一日臺內社字第二七五○○二號函釋，
    被保險人因遭遇傷害或罹患疾病，並未經指定醫院治療而成永久殘廢者，經過二
    年始向指定醫院請求發給殘廢診斷書申領殘廢給付，其時效之起算日期，應自實
    際殘廢之翌日起算。且依原告原就診之長庚醫院出具之病患診療資料摘錄表可認
    定原告截肢後即已殘廢，則原告於七十六年六月七日受傷，其傷後左手大拇指前
    端指骨截肢，於當時治療後，已達症狀固定，再行治療仍不能期待其治療效果之
    狀態，顯已「治療終止」，成永久殘廢之狀態，已可審定成殘。易言之，原告所
    患自實際治療終止確定殘廢之翌日起，即已立於可得請領殘廢給付之地位，惟其
    遲至九十年九月四日始提出殘廢給付申請，自已逾法定之二年請求權時效。原告
    要無再執其九十年八月二十一日審定成殘為由，主張請求殘廢給付之餘地。
六、原告主張他案被保險人楊幸助案與其情形類似，受傷期間更久，卻予給付，依平
    等原則亦應比照其他類似案例予以給付云云；但查，殘廢狀況及程度之認定係屬
    醫學專業領域之判斷，應視個案之情形予以審酌判斷，不能一概而論，亦無執為
    比附援引之理。且苟楊幸助案例確與本件相類似，則該案之核付處分顯有違法，
    要無執違法處分，資為被告應依平等原則，核定給付之依據。
七、原告主張治療醫師曾對其言稱「光是手指截肢復原快，但如經過腳移植重建手術
    ，則需要很長的時間復健及治療才能看到成果。」因此，原告抱著一線希望而到
    處求醫治療，經過長時間而見無好轉可能，始於九十年八月二十一日認殘，仍未
    超過二年請領時效云云；查原告於七十六年六月七日左手大拇指截肢，於七十七
    年二月二十六日進行右腳趾移植手術，惟手術後拇指功能未能復原，術後已成實
    際殘廢，已如前述；而其左手大拇指及右腳趾於術後，被告陳明該兩部位均屬殘
    廢之項目，是其請求殘廢給付之二年請求權時效，分別自七十六年六月及七十七
    年二月間起算，業已消滅，要無疑義，原告仍執意其係於九十年八月二十一日認
    定成殘之日，為時效起算日，要屬誤會。
八、至原告主張勞工發生傷病，最需人補助時，被告竟未告知最基本之保障及各項福
    利，顯有未周云云；但查法令依法公布實施後，人民即有遵守之義務，不得以他
    人未告知或本身不知法令為由，執為排除法令適用之理由，是原告上揭主張，亦
    非可採。
九、綜合上述，原告於七十六年六月間受傷，在基隆長庚醫院進行大拇指截肢，並經
    腳趾移植重建，但功能未能復原，於截肢後即已殘廢之事證明確，其請求殘廢給
    付之二年時效，業自該時即已起算，詎原告遲至九十年九月四日始行提出申請，
    被告以已逾勞工保險條例第三十條二年時效規定，否准原告申請，核無不合，審
    議審定及訴願決定遞予維持，亦無違誤，原告仍執前詞，訴請撤銷，併請判命被
    告應依其申請為殘廢給付，均為無理由，應予駁回。
據上論結，本件原告之訴為無理由，爰依行政訴訟法第九十八條第三項前段，判決如
主文。
中　　　華　　　民　　　國　　九十三　　年　　　一　　　月　　二十九　　日
                                  臺北高等行政法院  第六庭
                                            審判長  法  官　林樹埔
      　　　　　　　　　　　　　　　　　　　　      法　官　胡方新
      　　　　　　　　　　　　　　　　　　　　      法　官　蕭惠芳
右為正本係照原本作成。
如不服本判決，應於送達後二十日內，向本院提出上訴狀並表明上訴理由，如於本判
決宣示後送達前提起上訴者，應於判決送達後二十日內補提上訴理由書（須按他造人
數附繕本）。
中　　　華　　　民　　　國　　九十三　　年　　　一　　　月　　二十九　　日
                                                    書記官  吳芳靜
